臺灣雲林地方法院民事判決　九十一年度訴字第六五一號
　　原　　　告　甲○○
　　　　　　　　乙○○
　　複　代理人　壬○○
　　被　　　告　丙○○
　　　　　　　　戊○○
　　　　　　　　丁○○
　　訴訟代理人　己○○
　　被　　　告　雲林縣二崙鄉公所
　　法定代理人　庚○○
　　訴訟代理人　辛○○
右當事人間請求分割共有物事件，本院判決如左：
    主    文
兩造共有坐落雲林縣二崙鄉○○段三０四之一地號、地目建、面積一六二四平方公尺
；同段三０四之五地號、地目建、面積六七平方公尺；同段三０四之二０地號、地目
建、面積六二０平方公尺；同段三０四之二一地號、地目建、面積一六平方公尺；同
段三０四之二四地號、地目建、面積一五平方公尺；同段三０四之三九地號、地目建
、面積二八平方公尺；同段三０四之四０地號、地目建、面積九三平方公尺等七筆土
地，其分割方法如九十一年十月二十五日即附圖二所示編號：Ａ部分，面積二五七點
八四平方公尺；Ｅ部分，面積一六點三七平方公尺，分歸原告甲○○、乙○○共同取
得，並按所有權應有部分各二分之一比例保持共有；Ｂ部分，面積五一四點一六平方
公尺；Ｄ部分，面積三二點六三平方公尺，分歸被告丙○○、戊○○、丁○○共同取
得，並按所有權應有部分各三分之一比例保持共有；Ｃ部分，面積一六四二平方公尺
，分歸被告雲林縣二崙鄉公所取得。
訴訟費用由兩造按原所有權應有部分比例負擔。
    事    實
甲、原告方面：
一、聲明：除訴訟費用負擔外，餘如主文所示。
二、陳述：
（一）坐落雲林縣二崙鄉○○段三０四之一地號、地目建、面積一六二四平方公尺；
      同段三０四之五地號、地目建、面積六七平方公尺；同段三０四之二０地號、
      地目建、面積六二０平方公尺；同段三０四之二一地號、地目建、面積一六平
      方公尺；同段三０四之二四地號、地目建、面積一五平方公尺；同段三０四之
      三九地號、地目建、面積二八平方公尺；同段三０四之四０地號、地目建、面
      積九三平方公尺等七筆土地，為兩造所共有，其所有權應有部分分別如附圖二
      所示各筆土地及登記面積持分欄所載，並有土地登記簿謄本可按。
（二）系爭土地，並無因物之使用目的不能分割情形，亦無不分割之特約，因共有人
      意見不一，無法協議分割，乃依民法第八百二十三條、第八百二十四條之規定
      ，請求裁判以原物合併分割共有物。
（三）分割方法主張依九十一年十月二十五日之附圖所示，即編號：Ａ部分，面積二
      五七點八四平方公尺；Ｅ部分，面積一六點三七平方公尺，分歸原告甲○○、
      乙○○共同取得，並按所有權應有部分各二分之一比例保持共有；Ｂ部分，面
      積五一四點一六平方公尺；Ｄ部分，面積三二點六三平方公尺，分歸被告丙○○、戊○○、丁○○共同取得，並按所有權應有部分各三分之一比例保持共有
      ；Ｃ部分，面積一六四二平方公尺，分歸被告雲林縣二崙鄉公所取得。
三、證據：
（一）土地登記簿謄本。
（二）地籍圖謄本。
（三）都市土地使用分區證明書。
（四）分割方案略圖。
乙、被告方面：
一、聲明：駁回原告之訴。
二、陳述：
（一）被告丙○○、戊○○、丁○○部分：
  １、被告丙○○、戊○○、丁○○三人要分足應有部分面積，不願意減少，最後修
      正之九十一年十月二十五日分割方案不影響房子，且能分足應有部分面積，因
      此，對該分割方案，沒有意見。
  ２、被告丙○○、戊○○、丁○○三人願意保持共有等語。
（二）被告雲林縣二崙鄉公所部分：
  １、坐落系爭三０四之五、三０四之二０〔已編列住宅區〕、三０四之二一地號土
      地，被編定為雲林縣二崙鄉公所機關用地土地，現行土地登記簿謄本及地籍圖
      ，係雲林縣西螺地政事務所依照六十三年間、雲林縣二崙鄉都市計畫分區使用
      成果圖套繪編定而來。上開機關用地，於民國七十五年間，經雲林縣二崙鄉都
      市計畫委員會第一次通盤檢討予以變更，其坐落位置與面積與上開機關用地不
      同。
  ２、被告已於九十年一月八日函請雲林縣西螺地政事務所就上開機關用地，依七十
      五年雲林縣二崙鄉都市計畫委員會第一次通盤檢討之結論，辦理地籍分割中，
      爰請將土地登記簿謄本及地籍圖公告修正後，再依修正後之土地登記簿謄本、
      地籍圖進行分割，以免造成被告雲林縣二崙鄉公所必須補償原告及被告丙○○
      等人。再者，被告雲林縣二崙鄉公所之圖書館，已經蓋好，分得面積沒有必要
      增加，同意九十一年十月二十五日分割方案。
  ３、被告雲林縣二崙鄉公所自始並無不同意就系爭土地協議分割，原告起訴實無必
      要，因而，請求判決訴訟費用由原告負擔等語。
三、證據：
（一）都市計畫分區樁位圖影本一份。
（二）地籍圖影本一份。
丙、本院依原告聲請勘驗現瑒並囑託雲林縣西螺地政事務所測量及製作分割方案圖，
    併依職權向雲林縣二崙鄉公所函查系爭土地使用分區證明書。
    理    由
一、按各共有人除因物之使用目的不能分割，或契約定有不分割之期限者外，得隨時
    請求分割共有物，民法第八百二十三條第一項定有明文。本件原告主張坐落雲林
    縣二崙鄉○○段三０四之一地號、地目建、面積一六二四平方公尺；同段三０四
    之五地號、地目建、面積六七平方公尺；同段三０四之二０地號、地目建、面積
    六二０平方公尺；同段三０四之二一地號、地目建、面積一六平方公尺；同段三
    ０四之二四地號、地目建、面積一五平方公尺；同段三０四之三九地號、地目建
    、面積二八平方公尺；同段三０四之四０地號、地目建、面積九三平方公尺等七
    筆土地，為兩造所共有，其所有權應有部分分別如附圖二所示各筆土地及登記面
    積持分欄所載，兩造間並未訂有不分割之協議，亦無因物之使用目的而不能分割
    情形，惟因共有人意見不一，致無法協議分割等情，已據原告提出土地登記簿謄
    本為證，並為被告所不爭執，參以本件先後經本院數次協調及修正分割方案圖，
    復有複丈結果圖說可憑，自堪信原告主張為實在。從而，原告請求判決系爭土地
    原物分割，於法尚無不合。
二、又裁判上定共有物之分割方法，法院有審酌共有物各種情形，顧及共有人全體利
    益而自由裁量之權，不受任何當事人主張之拘束，最高法院著有二十九年上字第
    一七九二號、四十九年台上字第二五六九號判例可循。查本件系爭土地上，現有
    被告戊○○、丙○○、丁○○所有ＲＣ造二層樓房，分佈於附圖一所示Ｂ之位置
    （如附圖一所示現況圖虛線部分）；被告雲林縣二崙鄉公所所有之圖書館及一樓
    鐵皮屋，分佈於Ｃ之位置，已經本院勘驗並囑託雲林縣西螺地政事務所測量在案
    ，製有勘驗筆錄及複丈結果圖說（附圖一所示現況圖）可稽。本院審酌該七筆土
    地，雖屬「建」地目，惟系爭三０四之一、三０四之五、三０四之二一地號三筆
    土地，編列為機關用地，有雲林縣二崙都市計畫土地使用分區證明書可佐。核上
    開土地，僅能供作機關目的使用，因此，在不影響機關用地之使用目的，及各有
    人權益情形，經本院數次查明該土地之分區使用證明，並先後修正分割方案，復
    參考原告二人分割後願意繼續維持共有；被告戊○○、丙○○、丁○○分割後亦
    願意保持共有，且各有人均陳明希望分足面積，不願意相互補償，再參酌各共有
    人分得之土地，日後通行出入無礙，即被告戊○○、丙○○、丁○○及雲林縣二
    崙鄉○○○○○道路，原告亦可從分得之土地後面出入通行至道路，考量各有人
    對於分割方案之意見等一切情況，認上開七筆土地合併依九十一年十月二十五日
    即附圖二所示方案分割，尚稱公允，乃將編號：Ａ部分，面積二五七點八四平方
    公尺；Ｅ部分，面積一六點三七平方公尺，分歸原告甲○○、乙○○共同取得，
    並按所有權應有部分各二分之一比例保持共有；Ｂ部分，面積五一四點一六平方
    公尺；Ｄ部分，面積三二點六三平方公尺，分歸被告丙○○、戊○○、丁○○共
    同取得，並按所有權應有部分各三分之一比例保持共有；Ｃ部分，面積一六四二
    平方公尺，分歸被告雲林縣二崙鄉公所取得，藉資兼顧。
三、又訴訟費用，由敗訴之當事人負擔，民事訴訟法第七十八條定有明文。惟本件因
    分割共有物而涉訟，被告之行為，可認為按當時之訴訟程度，為伸張或防衛權利
    所必要，故原告亦應負擔一部訴訟費用。因此，被告表示訴訟費用，應由原告負
    擔，於法無據，並予敘明。
據上論結，本件原告之訴為有理由，依民事訴訟法第七十八條、第八十一條第二款、
第八十五條第一項但書，判決如主文。
中　　　華　　　民　　　國　　九十一　　年　　 十二 　　月　　二十五　　日
　　　　　　　　　　　　　　　臺灣雲林地方法院民事庭
~B法　　　官　林秋火
右為正本係照原本作成。
如對本判決上訴須於判決送達後二十日內向本院提出上訴狀。（須附繕本）
中　　　華　　　民　　　國　　九十一　　年　　 十二 　　月　　二十五　　日
~B法院書記官　洪秀虹
